臺灣臺中地方法院刑事判決　　　　　　　99年度易字第3281號
公　訴　人　臺灣臺中地方法院檢察署檢察官
被　　　告　賴柏孝
上列被告因詐欺案件，經檢察官提起公訴（99年度調偵字第407
號），本院判決如下：
    主    文
賴柏孝共同意圖為自己不法之所有，以詐術使人將本人之物交付
，處有期徒刑肆月，如易科罰金，以新臺幣壹仟元折算壹日。緩
刑貳年，並應履行如附件所示本院一００年度司中調字第一二二
號調解程序筆錄調解成立內容欄第一項所示之內容。
    犯罪事實
一、陳祖傳（所涉詐欺罪嫌，業經本院以99年度易字第2617 號
    判決判處拘役50日）明知姓名、年籍不詳綽號「黑仔」之成
    年男子（以下簡稱「黑仔」），係從事販售無法兌現之人頭
    支票之詐欺行為，並可預見「黑仔」將以人頭支票做為實施
    詐術之工具，於民國（下同）91年間某日，以新臺幣（下同
    ）3萬元之代價，將自己之身分證件交付「黑仔」，並與「
    黑仔」共同向臺北縣泰山鄉○○路○段99號「華南銀行泰山
    分行」申辦帳號000000000號甲存帳戶，請領空白支票供「
    黑仔」及與之共組販售人頭支票之詐欺集團成員使用。而賴
    柏孝係從事中古食品機械買賣業務，因營運不善致使其財務
    狀況已陷窘境而無償款能力，竟與真實姓名、年籍不詳之綽
    號「阿龍」之成年男子（以下簡稱「阿龍」），基於意圖為
    自己不法所有之犯意聯絡，於不詳之時、地，自「阿龍」處
    ，取得陳祖傳為發票人、票據號碼為KC0000000號，發票日
    為98年6月20日，票面金額27萬元，付款人為華南銀行泰山
    分行之人頭支票1張（以下簡稱系爭支票）；賴柏孝取得系
    爭支票後，即於98年4、5月間某日，在臺中市○○路208號
    陳文慶住處，向陳文慶表示要向其借款15萬元，並償還先前
    向其購買製冰機2臺共12萬元之貨款，且向陳文慶佯稱：系
    爭支票係生意買賣往來時所收受之客票，於支票到期時即支
    付款項等語，並以系爭支票供為擔保，致陳文慶信以為真而
    陷於錯誤，而於98年4、5月間交付15萬元現金予賴柏孝。嗣
    經陳文慶提示該支票遭退票，賴柏孝亦逃匿無蹤，始知受騙
    。
二、案經陳文慶訴由臺灣臺中地方法院檢察署檢察官偵查起訴。
    理    由
一、證據能力方面：按當事人、代理人或辯護人於法院調查證據
    時，知有刑事訴訟法第159條第1項不得為證據之情形，而未
    於言詞辯論終結前聲明異議者，視為有前項之同意，同法第
    159條之5第2項定有明文。此乃係基於證據資料愈豐富，愈
    有助於真實發現之理念，酌採當事人進行主義之證據處分權
    原則，並強化言詞辯論主義，透過當事人等到庭所為之法庭
    活動，在使訴訟程序順暢進行之要求下，承認傳聞證據於一
    定條件內，得具證據適格。此種「擬制同意」，因與同條第
    一項之明示同意有別，實務上常見當事人等係以「無異議」
    或「沒有意見」表示之，斯時倘該證據資料之性質，已經辯
    護人閱卷而知悉，或自起訴書、原審判決書之記載而了解，
    或偵、審中經檢察官、審判長、受命法官、受託法官告知，
    或被告逕為認罪答辯或有類似之作為、情況，即可認該相關
    人員於調查證據之時，知情而合於擬制同意之要件（最高法
    院96年度台上字第4174號判決要旨參照）。查告訴人陳文慶
    於偵訊所言，雖屬審判外之陳述，惟檢察官於本院準備程序
    及審判期日均未對上開證言及本院下述所引用其他證據之證
    據能力表示意見；被告賴柏孝於本院準備程序對於上揭證據
    方法之證據能力則稱：「沒有意見」（見本院卷第72頁），
    且被告賴柏孝、檢察官迄至言詞辯論終結前均未聲明異議，
    本院審酌該等證據資料製作時之情況，尚無違法不當及證明
    力明顯過低之瑕疵，且為證明犯罪事實存否所必要，認為以
    之作為證據應屬適當，揆諸前開說明，自均具證據能力。
二、訊據被告賴柏孝固坦承有自「阿龍」男子處取得系爭支票，
    並於98年4、5月間某日，在臺中市○○路208號陳文慶住處
    ，向陳文慶表示要向其借款15萬元，並償還先前向其購買製
    冰機2臺共12萬元之貨款（於98年3、4月間所購買），並向
    陳文慶陳稱：系爭支票係生意買賣往來時所收受之客票，於
    支票到期時即支付款項等語，並以系爭支票供為擔保，致陳
    文慶信以為真而交付15萬元予伊之事實，惟矢口否認有何詐
    欺取財之犯行，辯稱：上開支票是「阿龍」介紹其朋友向伊
    購買機器所交付的價款，不是芭樂票，伊沒有詐欺云云。經
    查：
（一）前揭被告賴柏孝詐欺之犯罪事實，業經告訴人陳文慶於偵
      查中指訴綦詳，且證人陳祖傳明知「黑仔」之成年男子，
      係從事販售無法兌現之人頭支票之詐欺行為，並可預見「
      黑仔」將以人頭支票做為實施詐術之工具，於91年間某日
      ，以3萬元之代價，將自己之身分證件交付「黑仔」，並
      與「黑仔」共同向臺北縣泰山鄉○○路○段99號「華南銀
      行泰山分行」申辦甲存帳戶，請領空白支票供「黑仔」及
      與之共組販售人頭支票之詐欺集團成員使用之事實，業據
      證人陳祖傳到庭結證甚明（詳參本院100年1月17日審判筆
      錄第71頁至72頁）；再者，證人陳祖傳上開使用人頭支票
      共同詐欺之犯行，亦經本院判處罪刑確定，亦有本院99年
      度易字第2617號刑事判決在卷可稽。又審諸卷附之系爭支
      票影本、退票理由單、華南商業銀行泰山分行99年8月23
      日華泰字第09900135號函暨所附000000000號甲存帳戶開
      戶資料及往來明細表（附於本院99年度易字第2617號刑事
      卷第12至17頁）、法務部票據信用查詢結果（附於臺灣臺
      中地方法院檢察署99年度偵緝字第1110號卷第31至32頁）
      各1份，系爭支票帳戶為證人陳祖傳於91年1月10日所開設
      ，其交易至98年5月4日止，均屬交易正常，惟自98年5月5
      日起密集退票，迄99年8月9日止，計退票105張，金額高
      達3869萬3855元，系爭支票為其中之1張，顯見證人陳祖
      傳所有之上開000000000號甲存帳戶，遭人設計培養信用
      ，於時機成熟後，即計劃性大量簽發支票，並故意退票，
      使執票人蒙受損失，是系爭支票屬無法兌現之人頭支票，
      應可認定。
（二）雖被告賴柏孝否認有詐欺犯意，並辯稱：系爭支票係發票
      人陳祖傳經由「阿龍」之介紹向伊買機器而交付云云，惟
      查：
  １、經本院傳訊證人陳祖傳，其到庭結證稱：其不認識被告賴
      柏孝，未從事麵包業，復未曾向被告賴柏孝購買過機器設
      備等情，而被告賴柏孝就證人陳祖傳上開證述內容，亦表
      示無意見，按被告賴柏孝與陳祖傳並不認識，且證人陳祖
      傳未曾持系爭支票向被告賴柏孝購買機器設備，足見被告
      賴柏孝辯稱：系爭支票係發票人陳祖傳向伊購買機器云云
      ，顯然不實，應無可採。
  ２、又被告賴柏孝復辯稱：係綽號「阿龍」之成年男子介紹他
      人向伊購買機器設備而交付系爭支票作為價款云云，惟被
      告賴柏孝就綽號「阿龍」之真實姓名、年籍，無法提供任
      何資料以供本院查證；且就何人向其購買機器設備一節，
      復未能提供購買者之真實姓名、年籍，或提供任何訂約、
      交貨、運送等一般交易之資料以資佐證，按諸常理，「阿
      龍」及向被告賴柏孝購買機器設備之人，既然是被告賴柏
      孝生意上經常往來之客戶，被告賴柏孝理應深入瞭解其身
      分、地址及聯絡方式等資料，被告賴柏孝竟無法提供任何
      資料，以資查證，顯悖常情；再者，被告賴柏孝稱該筆交
      易總金額為27萬元以上，數目可說不少，理應留有交易之
      相關證明（如訂貨單、交貨單、收款證明等）始合常情。
      被告賴柏孝不但始終無法供出「阿龍」之真實姓名、地址
      ，迄今又未能提出交易相關證明，足認被告賴柏孝所言購
      買機器收受客票一節，為其事後虛構卸責之詞，委無可採
      。
（三）綜上所述，被告因經營事業不善，於積欠陳文慶12萬元貨
      款後，明知自己無支付能力，竟向有犯意聯絡之「阿龍」
      取得系爭支票，於明知系爭支票屬無法兌現之人頭支票，
      進而持系爭支票作為擔保，向陳文慶虛稱：系爭支票均係
      生意買賣往來時所收受之客票，於支票到期時即支付款項
      等語，致陳文慶信以為真而陷於錯誤，而交付15萬元予被
      告賴柏孝，並於系爭支票退票後避不見面，且迄今就其有
      支付能力之事實，復未舉證證明，足認被告賴柏孝於交付
      系爭支票之時，主觀上有意圖為自己不法所有之犯意，被
      告賴柏孝之行為，核已該當於詐欺取財罪之犯罪構成要件
      ，其前開所辯均屬畏罪卸責之詞，要無可採。本件被告賴
      柏孝詐欺取財之犯罪事證已臻明確，其犯行洵堪認定，應
      依法論罪科刑。
三、核被告賴柏孝所為，係犯刑法第339條第1項之詐欺取財罪。
    又「阿龍」之人明知其所交付之系爭支票為無法兌現之人頭
    支票，必由被告賴柏孝持以向他人詐取財物，仍執意交付予
    被告賴柏孝供以向陳文慶詐取財物，被告賴柏孝與「阿龍」
    就前述犯行，實有犯意聯絡及行為分擔，應成立共同正犯。
    至於陳祖傳與「黑仔」雖有共同設立帳戶，簽發人頭支票之
    行為，惟被告與陳祖傳、「黑仔」等人既未曾謀面，互不相
    識，業據陳祖傳到庭結證甚詳，核與被告賴柏孝所供情節相
    符，被告賴柏孝與陳祖傳、「黑仔」既未曾謀面，陳祖傳、
    「黑仔」對被告賴柏孝前述犯行既不知情，無從參與，實難
    認被告賴柏孝與陳祖傳、「黑仔」等人就被告賴柏孝前述犯
    行，有犯意聯絡或行為分擔，起訴書認被告賴柏孝與陳祖傳
    、「黑仔」係屬共同正犯，尚有誤會，併此敘明。爰審酌被
    告賴柏孝未有前科之品行（參卷附臺灣高等法院被告前案紀
    錄表）、高職畢業之智識程度、經濟勉持之生活狀況（見上
    開偵緝字第1110號卷第6頁被告警詢筆錄受詢問人資料），
    其明知無支付能力猶持人頭支票向被害人陳文慶詐借15萬元
    ，使陳文慶受有損失，危害非輕，惟其犯罪手段尚屬平和，
    暨其否認犯罪但表明願意賠償被害人損失之犯後態度等一切
    情狀，量處如主文所示之刑，併諭知易科罰金之折算標準，
    以示懲儆。再查被告前未曾因故意犯罪受有期徒刑以上刑之
    宣告，此有前述被告前案紀錄表1份在卷可按，其因一時失
    慮，致罹刑章，並與被害人成立調解，有本院100年度司中
    調字第122號調解程序筆錄1份在卷可按，衡其經此次懲處後
    當知警惕，應無再犯之虞，本院認其所受宣告之刑，以暫不
    執行為適當，併予宣告緩刑2年，以勵自新。又緩刑宣告，
    得斟酌情形，命犯罪行為人向被害人支付相當數額之財產或
    非財產上之損害賠償，為刑法第74條第2項第3款定有明文。
    本院斟酌上開被害人之權益，並給予被告賴柏孝自新機會，
    認於被告賴柏孝緩刑期間，課予依前開調解內容履行之負擔
    ，應屬適當，爰併命被告賴柏孝必須依照如附件所示本院
    100年度司中調字第122號調解程序筆錄之調解成立內容欄第
    一項所示，履行賠償義務。而被告賴柏孝爾後如有違反該調
    解程序筆錄內容情事，如有一期未按期給付，足認宣告緩刑
    難收預期效果時，上開被害人得向檢察官陳報，而由檢察官
    斟酌情節，依法聲請法院撤銷緩刑宣告，併此敘明。
四、據上論斷，應依刑事訴訟法第299條第1項前段，刑法第28條
    、第339條第1項、第41條第1項前段、第74條第1項第1款、
    第2項第3款，刑法施行法第1條之1第1項、第2項前段，判決
    如主文。
本案經檢察官張國強到庭執行職務。
中    華    民    國    100   年    2     月    14   日
            刑事第八庭    審判長法  官  張智雄
                                法  官  陳思成
                                法  官  王金洲
以上正本證明與原本無異。
如不服本判決，應於收受判決後10日內向本院提出上訴書狀，並
應敘述具體理由；其未敘述上訴理由者，應於上訴期間屆滿後20
日內向本院補提理由書（均須按他造當事人之人數附繕本）「切
勿逕送上級法院」。
                                書記官  謝明倫
中    華    民    國    100   年    2     月    14   日
附錄本案論罪科刑法條
刑法第339條第1項：
意圖為自己或第三人不法之所有，以詐術使人將本人或第三人之
物交付者，處五年以下有期徒刑、拘役或科或併科一千元以下罰
金。